臺灣高等法院民事裁定　九十年度再字第三七號
　　　再審聲請人　甲○○
　　　代　理　人　張勤
　　　複 代 理人　丙○○律師
右聲請人與乙○○等間返還不當得利等事件，聲請人對於中華民國八十九年九月三十
日本院八十九年度上字第一九一號及九十年一月十九日最高法院九十年度台抗字第二
七號確定裁定，聲請再審，本院裁定如左：
      主    文
聲請駁回。
聲請費用由聲請人負擔。
      理    由
一、本件聲請意旨略以：(一)聲請人與相對人乙○○間返還不當得利事件（八十九年度
    上字第一九一號），本院前訴訟程序於民國八十九年二月二十三日裁定命聲請人
    補繳第二審訴訟費用（下稱補費裁定），該裁定之送達證書未載明係補繳裁判費
    之裁定，亦未載明裁定之年月日，且送達代收人林小娟未於其上簽章，而「丁○
    ○○○○律師事務所」非林小娟之同居人或受僱人，故上開補繳裁判費之裁定送
    達自不合法，聲請人乃聲請依法送達，本院前訴訟程序以已合法送達為由，於八
    十九年九月三十日裁定駁回聲請人之聲請（下稱原確定裁定），適用法規顯有錯
    誤。(二)聲請人委任林瑞雯、林季盈、林小娟等三位訴訟代理人，且均有特別代理
    權，得各自獨立補繳裁判費，本院前訴訟程序補費裁定未對其三人送達，即以逾
    期未繳納裁判費，上訴不合法，駁回聲請人之上訴，適用法規顯有錯誤。(三)本院
    無裁定命聲請人補繳裁判費之權限，所為命補繳裁判費之裁定，顯違背法令，且
    該命補繳裁判費之裁定，亦未載明逾期不繳，即駁回上訴，惟本院前訴訟程序仍
    於八十九年五月八日以未繳納第二審裁判費，上訴不合法，駁回聲請人之上訴，
    有適用法規顯有錯誤之再審理由。(四)又關於訴訟救助之規定，新民事訴訟法已修
    正，本院不予適用，亦有消極適用法規顯有錯誤之情形。(五)原確定裁定裁判前，
    已聲請法官蔡燉迴避，依民事訴訟法第三十七條規定，在該聲請事件終結前，
    應停止訴訟程序，惟蔡燉法官仍參與原確定裁定之裁判，有判決法院組織不合
    法之再審理由。(六)相對人之訴訟代理人黃福雄未經合法代理。(六)原確定裁定另有
    民事訴訟法第四百九十六條第一項第二、四、五、六、十一、十二、十三款及第
    四百九十七條之再審事由。
二、按裁定已經確定，而有第四百九十六條第一項或第四百九十七條之情形者，得準
    用本編之規定，聲請再審；又確定判決適用法規顯有錯誤者，得以再審之訴對之
    聲明不服，民事訴訟法第五百零七條、第四百九十六條第一項第一款固分別定有
    明文。惟所謂「適用法規顯有錯誤」，係指確定判決所適用之法規顯然不合法律
    之規定或與司法院尚有效之大法官會議之解釋或最高法院尚有效之判例顯然違反
    者而言（最高法院六十年台再字第一七○號判例、五十七年台上字第一○九一判
    例意旨參照）。又適用法規顯有錯誤，不包括認定事實錯誤、取捨證據失當、判
    決不備理由及在學說上諸說併存致發生法律上見解歧異等情形在內。
三、訴訟代理人有二人以上者，均得單獨代理當事人，民事訴訟法第七十一條第一項
    定有明文，即共同訴訟代理人各得單獨代為訴訟行為，法院或他造亦得僅對其中
    一人為訴訟行為，此項代為或代受之訴訟行為，均直接對於當事人發生效力。故
    同一當事人概括委任數訴訟代理人，各訴訟代理人均有為該當事人收受文書送達
    之權，向其中一人為送達，即發生合法送達之效力。查，聲請人與相對人乙○○
    等間請求返還不當得利事件，經台灣宜蘭地方法院八十八年度訴字第五二號判決
    聲請人敗訴後，聲請人不服，提起上訴，由本院八十九年度上字第一九一號受理
    ，惟因聲請人未繳納第二審裁判費，經本院前訴訟程序於八十九年二月二十三日
    裁定限期命補正，該命補繳裁判費之裁定，原送達於聲請人陳報之住所台北市○
    ○○路十六之四號一樓，經郵局以「查無此人」退回，嗣聲請人所委任之訴訟代
    理人林季盈、林小娟聲請閱卷後，於同年三月二十四日具狀陳明「上訴人（即本
    件聲請人）尚未收到鈞院裁判費裁定書。唯由代理人閱卷得知鈞院已為裁判費之
    裁定。上訴人前已聲請訴訟救助，鈞院之裁定顯非合法」，本院前訴訟程序乃於
    同年四月六日將上開補費之裁定送達聲請人指定之送達代收人兼訴訟代理人林小
    娟，由「丁○○○○○律師事務所」在送達證書上蓋章；復於同年月十二日將該
    補費裁定送達聲請人嗣後委任之徐國勇律師。因聲請人於八十九年四月十二日收
    受送達後，未遵限於七日內繳納裁判費，本院前訴訟程序乃於同年五月八日裁定
    駁回聲請人之上訴等情，有林季盈、林小娟之委任狀、本院八十九年二月二十三
    日命補繳第二審裁判費之裁定、送達證書、聲請人八十九年三月二十四日異議及
    聲請狀、徐國勇律師委任狀及送達證書附本院八十九年度上字第一九一號卷可按
    （見該卷一七、一九、二○、二八、二九─三四、三六頁，影本見本院卷六三─
    七七頁），並經本院調該返還不當得利事件全卷屬實。是林季盈、林小娟及徐國
    勇律師均為八十九年度上字第一九一號返還不當得利事件，聲請人委任之訴訟代
    理人，其委任書均載明有為一切訴訟行為之權，並授與民事訴訟法第七十條第一
    項但書所列各行為之特別代理權，有委任狀在卷可按（影本見本院卷六六、六七
    、七三、七四頁）。所謂一切訴訟行為，包含代受送達在內，即均有代受送達之
    權限。本院前訴訟程序命補繳第二審裁判費之裁定，既於八十九年四月十二日送
    達徐國勇律師，有卷附送達證書可稽（影本見本院卷七七頁），對聲請人已生合
    法送達之效力，則其補正繳納裁判費之期間，不因有無再送達其他訴訟代理人而
    受影響，本院前訴訟程序於八十九年五月八日以聲請人逾期未繳納裁判費，上訴
    不合法，駁回聲請人之上訴，亦無不合。揆之首揭說明，原確定裁定駁回聲請人
    達於林小娟之部分不合法，其他訴訟代理人林瑞雯、林季盈亦未收受送達，原確
    定裁定竟駁回聲請人送達之聲請，適用法規顯有錯誤云云，即不足採。
四、又以民事訴訟法第四百九十六條第一項第一款：「適用法規顯有錯誤」為由聲請
    再審，必須具體指摘「原確定判決所適用之法規，顯然不合於法律規定，或與司
    法院現尚有效之大法官會議解釋，或與本院尚有效之判例顯然違反者而言。」最
    高法院六十年台再字第一七０號判例著有明文。本件聲請人主張本院並無命補繳
    第一審裁判費之權限云云，惟就原確定裁定究竟違背何項法規或現存判例、解釋
    ，均未明確指明，僅泛指適用法規錯誤，依前揭判例意旨所示，已難謂其再審理
    由完備。
五、再「裁定已經確定，而有第四百九十六條第一項或第四百九十七條之情形，得準
    用再審編之規定，聲請再審」，民事訴訟法第五百零七條固定有明文，惟民事訴
    訟法第四百九十六條第一項規定：「有左列各款情形之一者，得以再審之訴對於
    確定終局判決聲明不服，但當事人已依上訴主張其事由，或知其事由而不為主張
    者，不在此限」，據上規定可知，當事人就已確定之裁定雖得聲請再審，但當事
　　人已依抗告主張其事由，或知其事由而不為主張者，即不得據以聲請再審。本件
　　聲請人另主張本院前訴訟程序故意不適用新修正之訴訟救助之規定，蔡燉法官
    被聲請迴避後，在該聲請事件終結前，應停止訴訟程序等情，其積極適用法規及
    消極不適用法規之錯誤及裁判法院之組織不合法云云，惟查上開事由業經聲請人
    依抗告主張其事由（有最高法院九十年度台抗字第二七號裁定在卷可憑），而為
    原確定裁定所不採，依民事訴訟法第四百九十六條第一項但書規定，聲請人即不
    得再據以聲請再審。
六、另查當事人依民事訴訟法第四百九十六條第一項第五款之規定提起再審之訴，應
    限於代理權欠缺之一造當事人始得為之，他造當事人不得據為再審原因，最高法
    院六十八年度台再字第一四五號判例意旨可參。聲請人以相對人於原審訴訟程序
    未經合法代理為由，認有民事訴訟法第四百九十六條第一項第五款之再審事由，
    惟查，縱相對人代理權有欠缺，參照前開判例意旨，聲請人亦不得執為聲請再審
    之事由，況此亦非原確定裁定再審之事由。
七、民事訴訟法第四百九十七條係就不得上訴於第三審法院之事件，經第二審確定之
    判決而為規定，故對確定裁定聲請再審，依同法第五百零七條準用第四百九十七
    條之規定，亦須符合上開要件之確定裁定，始得以第四百九十七條所定再審事由
    聲請再審。查，兩造間返還不當得利等事件，乃可得上訴第三審之事件，故原確
    定裁定非第四百九十七條所謂之「第二審確定之裁定」，則聲請人指原確定裁定
    有民事訴訟法第四百九十七條所定再審事由，殊有未合。
八、聲請人又主張：原確定裁定另有民事訴訟法第四百九十六條第一項第二、六、十
    一、十二、十三款之再審事由，惟未於訴狀敘明有何再審之具體情形，自難謂其
    再審理由完備。
九、據上論結，本件再審之聲請為無理由，爰依民事訴訟法第五百零七條、第五百零
    二條、第九十五條、第七十八條，裁定如主文。
中　　　華　　　民　　　國　　九十三　　年　　　五　　　月　　二十五　　日
  　                            民事第五庭
    　                              審判長法  官　蔡　芳　齡
      　                                  法  官　李　行　一
        　                                法  官　彭　昭　芬
正本係照原本作成。
如不服本裁定，應於收受送達後十日內向本院提出抗告狀，並應繳納抗告費新台幣一
千元。
中　　　華　　　民　　　國　　九十三　　年　　　六　　　月　　　一　　　日
　　　　　　　　　　　　　　　　　　　　　書記官　蔡　錦　輝
